【裁判字號】    95,選訴,27
【裁判日期】    951120
【裁判案由】    違反公職人員選舉罷免法
【裁判全文】
臺灣臺中地方法院刑事判決              95年度選訴字第27號
公  訴  人  臺灣臺中地方法院檢察署檢察官
被      告  丙○○
選任辯護人  林堡欽律師
            熊梓檳律師
上列被告因違反公職人員選舉罷免法案件，經檢察官提起公訴（
95年度選偵字第44號），本院判決如下：
    主    文
丙○○對於有投票權之人，行求賄賂，而約其投票權為一定之行
使，處有期徒刑參年陸月，褫奪公權肆年。扣案之現金新臺幣壹
仟元沒收。
    犯罪事實
一、丙○○為使民國九十五年度第十八屆村里長選舉中臺中縣烏
    日鄉五光村長登記一號之候選人林榮源當選，竟基於對有投
    票權之人行求賄賂，而約其投票權為一定行使之犯意，於九
    十五年六月三日晚上八時三十分許，在臺中縣烏日鄉○○村
    ○○路三百號甲○○住處，將二張面額新臺幣（下同）五百
    元之紙鈔，共一千元現金交付有投票權選民甲○○及其妻丁○○（該戶有投票權人數計有二人），以每票五百元之代價
    ，約定於九十五年臺中縣烏日鄉五光村村長選舉投票時，該
    戶之有選舉權人應圈選登記第一號之候選人林榮源，而為投
    票權一定之行使，惟甲○○夫婦並無受賄之意，遂由甲○○
    步出家門欲將賄款交還丙○○，適丙○○正與鄰居交談而返
    家，待甲○○再次出門欲將賄款交還丙○○之際，丙○○業
    已離去，嗣經臺灣臺中地方法院檢察署檢察官指揮臺中縣警
    察局烏日分局、法務部調查局臺中縣調查站追查後，獲悉上
    情，並扣得甲○○未及交還丙○○之賄款一千元。
二、案經臺灣臺中地方法院檢察署檢察官指揮臺中縣警察局烏日
    分局及法務部調查局臺中縣調查站偵查起訴。
    理  由
一、訊據被告丙○○固供承：伊於上開時、地前往甲○○上址住
    處，為九十五年度第十八屆村里長選舉中臺中縣烏日鄉五光
    村長登記一號之候選人林榮源向甲○○夫婦尋求投票支持之
    事實，然矢口否認有何上開行賄犯行，辯稱：伊僅係為幫忙
    候選人林榮源向甲○○夫婦尋求支持，並未交付上開賄款予
    甲○○夫婦行賄，又公訴意旨所稱二張五百元紙鈔之賄款究
    否係被告交付予甲○○夫婦，如何交付，亦有疑義，證人甲○○精神狀態有問題，是殘障云云。經查：
  (一)按現行刑事訴訟法為保障被告之反對詰問權，排除具有虛偽
    危險性之傳聞證據，以求實體真實之發現，於該法第一百五
    十九條第一項明定被告以外之人於審判外之言詞或書面陳述
    ，除法律有規定者外，不得作為證據。又被告以外之人於審
    判外之陳述，雖不符前四條之規定（即刑事訴訟法第一百五
    十九條之一至同條之四），而經當事人於審判程序同意作為
    證據，法院審酌該言詞陳述或書面陳述作成時之情況，認為
    適當者，亦得為證據；當事人、代理人或辯護人於法院調查
    證據時，知有第一百五十九條第一項不得為證據之情形，而
    未於言詞辯論終結前聲明異議者，視為有前項之同意，刑事
    訴訟法第一百五十九條之五定有明文。本件除被告之選任辯
    護人於準備程序中爭執證人甲○○證述之證明力（容后述）
    外，檢察官、被告及其選任辯護人並未就證人甲○○及丁○○於警詢及偵訊時證述之證據能力有所爭執，亦未於言詞辯
    論終結前聲明異議，視為於審判程序同意作為證據，且審酌
    上開警詢筆錄作成時之情況尚無不當；又證人甲○○及丁○○於偵查中所為關於不利被告之證述，乃屬被告以外之人於
    偵查中向檢察官所為之言詞陳述，並合法具結，經核亦無顯
    不可信之情形，雖均屬審判外之陳述，然依刑事訴訟法第一
    百五十九條之五第二項、第一百五十九條之一第二項傳聞證
    據例外之規定，應均有證據能力，合先敘明。
  (二)證人甲○○於警詢時證稱：九十五年六月三日當天晚上伊和
    妻子丁○○在家看電視時，被告進入家中，表示要找伊到廚
    房去談一談，由於伊跟被告不熟，突如其來的舉動讓丁○○
    嚇一跳，便跟伊一起到廚房，被告到廚房後，向伊表明說「
    你們家有兩票，每一票五百元，總共一千元」，然後便分別
    將二張五百元交給伊與丁○○，並且說要投給一號，伊問被
    告一號是誰，被告答說是要投給選村長的一號林榮源，講完
    隨即轉身向屋外走去。當時伊雖然不願意拿被告的錢，但是
    事出突然，而且怕當面拒絕會引起被告生氣，所以被告向外
    走時伊猶豫了一下，而丁○○也同時向伊表示渠等又不太認
    識被告，怎麼可以拿這個錢，伊向丁○○說渠等既然不要投
    票給林榮源，還是把錢拿去還被告，於是丁○○把錢拿給伊
    ，伊將那二張五百元抓在手心，走出屋外時，看到被告跟伊
    鄰居正在講話，伊不好意思當面將錢還給被告，所以伊回屋
    裡等被告跟鄰居講完話，再拿錢還給被告，但是被告大約只
    講了一分鐘左右的話，等伊再回頭往外看時，發覺被告已走
    到外面在發動摩托車要離去，所以伊手上抓著錢就追出去，
    可是當時被告摩托車速度很快，伊走到馬路上時，被告已經
    遠去等語（見警卷第四頁至第五頁）；於偵訊時結證稱：於
    九十五年六月三日晚上八點半左右，伊跟丁○○在客廳看電
    視，被告一進來就到家裡廚房，很奇怪，且招手要伊去廚房
    ，伊進去，丁○○也跟著進去。被告說渠等家中有二張票，
    一張五百元，渠等夫妻二人剛好一千元，叫渠等要選給一號
    ，伊問一號是誰，被告說是村長候選人林榮源。當時被告從
    口袋裡拿出二張五百元交給伊一張，丁○○一張，被告拿了
    就趕快離開，伊從後面追要拿錢給被告，看到被告在跟鄰居
    講話，伊不好意思，就沒有當場交給被告，就先回家，後來
    再看到被告時，被告就走掉了。伊當時沒有答應被告要投給
    一號，因為伊不是支持一號的，伊拿被告的錢不好意思等語
    （見他字卷第一二頁）。再經質之證人甲○○於本院審理中
    行交互詰問時結證稱：於九十五年六月三日晚上大約八、九
    點，被告直接到伊家中，當時伊跟丁○○在家看電視，被告
    沒有先打聲招呼就跑進廚房，伊就覺得怪怪的，就跟著被告
    進去，之後丁○○也跟著過去，之後被告看到伊夫妻倆都在
    廚房，就說伊夫妻倆共兩票，一票五百元，之後就從被告皮
    夾拿出兩張五百元，一人一張，之後被告跟渠等說要選給一
    號，伊就問被告一號是誰，被告就表明是村長候選人一號林
    榮源先生，說完後被告就往外走到大門口。伊在廚房跟丁○○說，渠等沒有要支持誰，不可以收人家的錢，伊就走出門
    ，看到被告在跟鄰居講話，伊想等他們講完話了，再把錢拿
    還給被告，伊就又走回去看電視，一會兒後，伊聽到外面沒
    有聲音，就跑出去，結果被告已經走遠了等語（見本院九十
    五年十月三十日審判筆錄第四頁）。經核證人甲○○於警詢
    、偵訊及本院審理中所陳，被告於上開時、地，向伊與妻子
    丁○○行賄支持一號候選人林榮源之情節及彼此互動細節證
    述甚詳，且大致相符。再觀諸證人甲○○上開證述內容及於
    本院中應答情形（見本院前揭審判筆錄），均能針對問題回
    答，證述內容順暢，思路邏輯清晰，並無被告所辯證人甲○○精神狀態有問題等情，亦無證據證明證人甲○○有何殘障
    情事，況果如被告所辯證人甲○○精神狀態有問題云云，何
    以被告特地於上開時、地，向一位其所謂精神狀態有問題之
    人尋求投票支持？如何向其表示支持特定人選？豈非矛盾。
    被告所辯該節顯係子虛，證人甲○○所證上情，足資憑信。
  (三)再核之證人丁○○於警詢時證稱：被告於九十五年六月三日
    晚上前往伊家中，為了烏日鄉五光村村長選舉向伊及伊先生
    甲○○二人買票賄選，當時因伊家門沒關，被告進入伊家中
    並直接走進廚房，伊正覺得奇怪，被告與伊等又不熟，被告
    怎麼會直接走入廚房，正在納悶時，被告就開口向伊及甲○○詢問此次村長選舉要選給誰，並表明要替一號候選人買票
    ，一票五百元，接著就說伊家中有二人二票，然後就自口袋
    掏出錢，拿二張五百元給伊及甲○○各一張，交代要蓋給一
    號，甲○○問被告一號是誰，被告說是林榮源，說完就離開
    伊家。被告離開家後，伊就將被告給伊的五百元交給甲○○
    等語（見警卷第六之二頁）；於偵訊時結證稱：被告在選舉
    前的一個星期六到伊家，當時伊與甲○○在客廳看電視，被
    告走過伊等面前，直接走進廚房，伊等覺得很奇怪，二人就
    跟被告走進廚房，被告問說伊等選舉時要選誰？伊等說不曉
    得，被告就從他的皮夾內抽出二張五百元，交給伊及甲○○
    各一張，並要伊等蓋給一號村長候選人。甲○○有問一號是
    誰，被告說一號是村長林榮源，後來被告就走了，伊將五百
    元交給甲○○，甲○○怎麼處理伊不知道等語（見他字第卷
    第二五頁）；於本院審理中行交互詰問時結證稱：被告當晚
    直接走到伊家廚房，當時伊等一家人在看電視，被告直接走
    到廚房，甲○○就跟著被告進去，伊也跟著進去，之後被告
    就問伊等有沒有要選給誰，伊等說沒有確定，被告就叫伊等
    選給一號，然後被告就掏錢出來，給伊跟甲○○每人五百元
    等語（見本院前揭審判筆錄第八頁）。互核證人丁○○及甲○○就被告於上開時、地，向渠等行賄支持一號候選人林榮
    源之情節及彼此互動細節大致相符，且於警詢、偵訊暨本院
    審理中所證上情並無二致，被告亦自承確上開時、地，尋求
    證人甲○○及丁○○投票支持村長候選人林榮源之事實（見
    他字卷第五頁、第一八頁），益徵證人甲○○、丁○○所證
    上情足資憑信。衡諸被告與證人間並無仇隙怨懟，亦無證據
    證明其等間有何債務糾紛，又證人甲○○於被告交付上開現
    金後，因無受賄之意思，當下即步出家門欲將之交還被告，
    嗣於偵審中，均以真實姓名具結作證等情以觀，證人甲○○
    、丁○○並無構詞誣陷被告之必要。是則，被告確於上開時
    、地，向證人甲○○、丁○○尋求投票支持村長候選人林榮
    源之際，交付渠等五百元各一張等情，應堪認定。
  (四)至被告雖辯稱查扣之五百元二張並非被告所交付，請求鑑定
    指紋，證人甲○○復陳稱已花用，如何查扣云云。茲查，證
    人甲○○復於警詢時證稱：伊欲再將上開款項交還被告未果
    之際，警方人員即從附近走過來，問伊手中所持有的二張五
    百元是否是被告交付的買票款項，伊因為本來就不願意收受
    這種錢，所以伊就向警方人員表示說這個錢是被告給的，伊
    正要追去還被告，而警方人員認為伊有受賄的情形，要求查
    扣現金，但伊因為並未同意要收受被告的賄選現金，且未答
    應要投票支持林榮源，所以伊即同意警方人員將該現金予以
    查扣等語（見警卷第五頁）；於偵訊時結證稱：查扣之五百
    元二張，是被告交付的，丁○○有先將錢放在口袋內，後來
    再拿出來全部交給伊，伊不確定是否與自己的五百元混在一
    起。（見他字卷第一二頁背面）；於本院審理中結證稱：伊
    欲再將上開款項交還被告時，被告已離去，在路上碰到三、
    四個穿便衣的，他們說有人檢舉伊收賄，伊向對方表示伊沒
    有收紅包，對方要求伊去做筆錄，伊不願意，因為伊認為伊
    沒有收紅包，那兩張五百元就被便衣的拿去了，隔了兩天，
    警察打電話來我家，說伊不敢做筆錄，可能是心虛，可是伊
    為了表示清白的，伊就答應做筆錄；（選任辯護人問：為何
    筆錄會說一千元是你花掉的？）伊的意思是說被告有拿兩張
    五百元給伊沒有錯，但是因為伊有去買東西，所花的錢不知
    道有沒有被告給伊的那五百元，所以伊才說所拿到的一千元
    伊花掉了，而伊後來交出去的那兩張五百，不能確定是否係
    被告拿給伊的。當時伊追出去要找被告時，被告已經走遠了
    ，伊就走去買東西，買完回來的時候，遇到便衣，因為對方
    說伊收賄，且有表明身分說他們是查賄小組，所以伊就從口
    袋抽兩張五百元給對方，後來伊在警察局作筆錄時，伊跟警
    察說，因為我有去買東西，所以不確定其中一張五百元有被
    伊用掉等語（見本院前揭審判筆錄第四頁至第六頁）。且查
    ，指紋之採集難易因時間長短、附著物材質不同、接觸時間
    長短、保存狀況良窳、溫、濕度高低、及把握程度等因素而
    受到影響，扣案五百元紙鈔查獲迄今已逾數月，並經入庫保
    管，有扣押物品清單、贓證物款收據各一紙附卷可稽，是則
    ，證人甲○○於被告交付五百元二張後，丁○○有經手其中
    一張後，再交付一張五百元予證人甲○○，因渠等無受賄之
    意思，證人甲○○隨即步出家門欲交還被告未果，先行返家
    等候，未幾，再行出門察看，被告已遠去，證人甲○○即外
    出購物，於返家途中為查賄小組攔查，再從身上取出二張五
    百元交付對方，進而扣案，經手上開紙鈔之人非僅一人，欲
    就當時扣案紙鈔之查獲原狀進行指紋鑑定已屬不易，且鑑定
    結果亦失精確，退而言之，縱鑑定結果並無被告指紋依附其
    上，由於上開因素交互影響，亦難逕認被告未曾交付上開紙
    鈔，其鑑定結果如何與待證事實非有必然關聯，況紙幣之流
    通本不以特定紙鈔為必要，同額紙幣間幣值相當，彼此間得
    以替代，縱以被告所交付之紙幣已因前揭證人甲○○欲交還
    賄款之往返過程，致使與證人本身所持用之紙幣混淆，仍無
    礙於被告以每票五百元之代價，約定證人等於九十五年臺中
    縣烏日鄉五光村村長選舉投票時，圈選登記第一號之候選人
    林榮源，而為投票權一定之行使之對價認定，是被告所辯該
    節，本院認為無送鑑之必要，亦不足為有利被告之認定。
  (五)綜上所述，被告前揭所為之辯解，顯均係卸責之詞，不足採
    信，本件事證明確，被告犯行堪以認定。
二、按投票行賄罪之處罰，分別規定於刑法第一百四十四條及公
    職人員選舉罷免法第九十條之一第一項，而公職人員選舉罷
    免法第九十條之一第一項為刑法第一百四十四條之特別法，
    依特別法優於普通法之規定，應優先適用公職人員選舉罷免
    法。又公職人員選舉罷免法第九十條之一之投票行賄罪，以
    對於有投票權之人，行求、期約或交付賄賂或不正利益，而
    約其不行使投票權或為一定之行使者為構成要件。其行求、
    期約、交付行為，係屬階段行為，其行求賄選階段，屬行賄
    者單方意思表示行為，不以相對人允諾為必要，而交付賄選
    階段，除行賄者有實施交付賄賂行為外，因對收受賄賂者，
    刑法第一百四十三條有投票受賄罪之處罰規定，二者乃必要
    共犯中之對向犯，以二個以上之行為者，彼此相互對立之意
    思經合致而成立犯罪，雖不以收受者確已承諾，或進而為一
    定投票權之行使為必要，仍須於行賄人交付賄賂或其他不正
    利益時，受交付之相對人對其交付之目的已然認識而予收受
    ，其交付賄賂或其他不正利益之犯行始克成立，行賄者方得
    論以交付賄賂罪（最高法院九十四年度台上字第三八一九號
    判決意旨參照）；且按公職人員選舉罷免法之「交付」賄賂
    行為，係刑法第一百四十三條「收受」賄賂行為之相對應行
    為，必該有投票權之人，有收賄之意思，並有收受之行為時
    ，行賄者始成立交付賄賂罪。交付賄選，係以行賄者已實施
    交付賄賂之行為，一經交付，罪即成立，雖不以收受者確已
    承諾，或進而為一定投票權之行使為必要，但仍以收受者已
    收受，而有受賄意思者為限（最高法院九十二年台上字第二
    ００八號、九十三年度台上字第三八二號、第五八０二號判
    決意旨足參）。查本件被告雖已交付買票之賄款各五百元予
    證人甲○○、丁○○，惟收受者並無受賄之意思，已如前述
    ，是核被告丙○○所為，係犯公職人員選舉罷免法第九十條
    之一第一項之對於有投票權人行求賄賂而約其投票權為一定
    行使罪，公訴人認被告係犯同條項之交付賄賂罪，容有誤會
    ，而行求賄賂罪與交付賄賂罪係前揭同一條項之罪，並無變
    更法條之問題，附此敘明。又被告行求賄賂之行為，雖同時
    對證人甲○○、丁○○二人之有投票權之人為之，而約定渠
    等為一定之行使，但因所侵害者為國家之單一法益，應屬單
    純一罪。爰審酌民主政治之基礎在於建立公平、公正之選舉
    ，選舉乃民主政治最重要之表徵，須由選民評斷候選人之才
    德、品行、學識、操守、政見而選賢與能，其攸關國家政治
    良窳甚鉅，而賄選行為更係敗壞選風之主要根源，不惟抹滅
    實行民主政治之真意，亦影響選舉之公正性與社會之風氣，
    扭曲選舉制度尋求民意之真實性，被告所為已妨害投票之公
    正、公平及純潔，再考其出於親誼而向鄰人買票之動機，又
    本件犯行僅有一件，合計買票金額為一千元，行賄價值非鉅
    ，且在投票日前即遭查獲尚未對選舉結果產生影響，然衡酌
    其犯後未能坦認犯行，無端指涉證人甲○○精神狀態有問題
    、是殘障，誤導法院對於證據價值之判斷，證人甲○○復於
    本院審理中證稱：被告在八月中旬的時候，有跟一名男子去
    公司找伊，之後說要跟伊喝酒，但伊沒有答應。同一天，有
    一名男子問伊要去哪裡，另一名男子即在檳榔攤那邊要伊去
    坐好，說有話要跟伊說，伊考慮因為人家在做生意，伊坐了
    一會後就跑出來，對方追出來，質問伊太太為何檢舉買票的
    事，對方有拿出傳票給伊看，並說，如果伊不好好講，會找
    人把伊押出去。之後伊就跟對方講說，如果伊不要去我家買
    票，就不會有這件事情，伊也是有家室的人，大家將心比心
    ，伊講完之後，回頭要騎摩托車走，但是鑰匙被對方拿走，
    伊就用走的回去等情，被告對此雖僅陳稱：證人甲○○所說
    的另一名男子是證人的表兄，那天是要伊載他去跟證人甲○○借錢等語（見本院前揭審判筆錄第七頁），然被告犯後試
    圖以訴訟法律程序外之方式接觸證人施以壓力，儼然失當，
    益徵其惡性非輕，毫無悔意，犯後態度不佳等一切情狀，量
    處如主文所示之刑。末按犯本章之罪或刑法分則第六章之妨
    害投票罪，宣告有期徒刑以上之刑者，並宣告褫奪公權，公
    職人員選舉罷免法第九十八條第三項定有明文，此項褫奪公
    權之宣告，具有強制性，為刑法第三十七條第二項之特別規
    定，不受六月以上有期徒刑之限制，法院自應優先適用（最
    高法院八十一年度台非字第二四六號判決意旨參照）。又褫
    奪公權依我國刑法規定，為從刑之一種，附屬於主刑，不生
    比較輕重問題（最高法院七十九年度第三次刑事庭會議決議
    參照），亦不容與其他刑法總則規定割裂適用；本案被告行
    為後，雖刑法第三十七條第二項關於褫奪公權之規定，於九
    十四年一月七日修正，將裁量宣告褫奪公權之有期徒刑宣告
    刑下限，由六月提高為一年（宣告褫奪公權之期間為一年以
    上十年以下，則未修正），並於九十五年七月一日施行，然
    此為從刑之科刑規範事項，應隨同主刑適用同一準據法，是
    以本案仍應依公職人員選舉罷免法第九十八條第三項及修正
    前刑法第三十七條第二項規定，併予宣告褫奪公權，以資懲
    儆。又扣案之現金一千元，係被告用以行賄證人甲○○、丁○○之款項，應依公職人員選舉罷免法第九十條之一第三項
    規定，宣告沒收。
據上論斷，應依刑事訴訟法第二百九十九條第一項前段，公職人
員選舉罷免法第九十條之一第一項、第三項、第九十八條第三項
，刑法第十一條、修正前刑法第三十七條第二項，判決如主文。
本案經檢察官乙○○到庭執行職務。
中    華    民    國    95    年    11    月    20    日
                  臺灣臺中地方法院刑事第五庭
                      審判長  法  官  賴恭利
                              法  官  巫淑芳
                              法  官  吳崇道
以上正本證明與原本無異。
如不服本判決，應於判決送達後10日內，向本院提出上訴狀，上
訴於臺灣高等法院臺中分院（須附繕本）。
                              書記官  黃舜民
中    華    民    國    95    年    11    月    20    日
附錄本案論罪科刑法條
公職人員選舉罷免法第90條之1：
對於有投票權之人，行求期約或交付賄賂或其他不正利益，而約
其不行使投票權或為一定之行使者，處3年以上10年以下有期徒
刑，得併科新台幣1百萬元以上1千萬元以下罰金。
預備犯前項之罪者，處1年以下有期徒刑。
預備或用以行求期約或交付之賄賂，不問屬於犯人與否，沒收之
。
犯第1項或第2項之罪，於犯罪後6個月內自首者，減輕或免除其
刑；因而查獲候選人為正犯或共犯者，免除其刑。
犯第1項或第2項之罪，在偵查中自白者，減輕其刑；因而查獲候
選人為正犯或共犯者，減輕或免除其刑。


司法院資訊處製作；財團法人民間司法改革基金會備份。
